臺灣高雄地方法院刑事判決　　　　　　　94年度易字第1421號
公　訴　人　臺灣高雄地方法院檢察署檢察官
被　　　告　乙○○
上列被告因妨害兵役案件，經檢察官聲請簡易判決處刑（94
年度偵緝字第1217號），本院改依通常程序審理，判決如下：
    主  文
乙○○無罪。
    理  由
一、公訴意旨略以：被告乙○○係後備軍人，籍設高雄市○○區
    ○○里○ 鄰○○○路194 號8 樓之5 ，於民國93年5 月間起
    ，遷移住居處所於高雄縣美濃鎮，復無故不依規定申報現住
    所，致使高雄市後備司令部所發指定於94年3 月23日上午8
    時至屏東縣枋寮鄉○○路1 號新開營區接受博愛2404之5 號
    教育召集令無法送達，因認被告違反妨害兵役治罪條例第10
    條第1 項第3 款、第3 項罪嫌，應論以同條例第6 條第1 項
    之罪等語。
二、按犯罪事實應依證據認定之，無證據不得認定其犯罪事實；
    又不能證明被告犯罪，應諭知無罪之判決，刑事訴訟法第15
    4 條第2 項及第301 條第1 項前段分別定有明文。又按刑事
    訴訟法上所謂認定犯罪事實之證據，係指足以認定被告確有
    犯罪行為之積極證據而言，如未能發現相當證據或證據不足
    以證明，自不能以推測或擬制之方法，以為裁判基礎，最高
    法院29年上字第3105號及40年台上字第86號分別著有判例；
    而認定不利於被告之事實，須依積極證據，苟積極證據不足
    為不利被告之認定時，即應為有利於被告之認定，更不必有
    何有利之證據，亦有最高法院30年上字第816 號判例可資參
    照。
三、91年6 月26日經總統明令公布修正之妨害兵役治罪條例第10
    條第1 項增列「意圖避免召集處理」為構成要件，而同條第
    3 項之罪又以犯第1 項之罪為前提，自難排除上開增列要件
    之適用。雖修正後之條文仍保留「以意圖避免召集論」之擬
    制用語，似仍沿用修正前舊法之擬制規定，然依修正後之法
    條文意，既明確以「意圖避免召集處理」為要件，則該「以
    意圖避免召集論」之文字應認係贅文。會有如此之用語，或
    因立法之疏漏，但在條文文字未修正前，仍應依新修正之法
    條規定，認須以有避免召集處理之意圖為要件。行為人若無
    避免召集處理之意圖，則不構成上開犯罪。顯然修正後妨害
    兵役治罪條例第10條第3 項、第1 項第3 款之罪係屬刑事法
    上之目的犯，倘行為人並無避免召集處理之意圖，即不得遽
    以該罪相繩。
四、故意犯如又屬意圖犯者，則其主觀不法構成要件，除構成要
    件故意外，尚包括特定意圖。因此，故意犯在主觀上必須具
    備法定之特定心意趨向，始能成立意圖犯，故有無此等法定
    之不法意圖，則事關犯罪成立與否之問題（參林山田著，刑
    法通論增訂6 版上冊，163 、164 頁）。簡言之，在不法構
    成要件中，有附加特定意圖者，則行為人對構成要件除須有
    故意之外，另須行為人內心具備特定之犯罪目的，始能成立
    犯罪。妨害兵役治罪條例第10條第1 項第3 款之構成要件，
    係「後備軍人意圖避免召集處理，居住處所遷移，無故不依
    規定申報者」，因此，後備軍人縱使對於「居住處所遷移，
    未依規定申報」之事實，有所認知並容任其發生，而具備構
    成要件故意，尚須其遷移居住處所，未依規定申報之目的，
    係出於「避免召集處理之意圖」，始足當之。苟後備軍人遷
    移居住處所而未依規定申報之目的，是為了躲避查緝或外出
    謀生，並非避免召集處理，則其既欠缺本罪法定之特殊主觀
    不法要素，自不得以本罪相繩。
四、公訴人認被告涉有前開犯行，無非以教育召集令、召集令交
    付情形紀錄表、高雄市團管區列管後備軍人參加召集未按戶
    籍地居住亦未申報戶籍遷移調查表各1 紙以及被告為其論據
    。訊據被告固不否認上開教育召集令送達時，其並未居住於
    戶籍地，故未收到該教育召集令，惟堅決否認有何違反妨害
    兵役治罪條例第10條第3 項、第1 項第3 款之犯行，辯稱：
    伊係因與家人不和，於是搬離美濃，並在高雄租屋而將戶籍
    設在高雄市新興區○○○路194 號8 樓之5 之租屋處，嗣後
    在高雄找工作不順利，又搬回美濃工作，因工作很忙而忘了
    將戶籍遷回美濃，伊並無避免召集之意圖等語。經查：
    (1)被告並未居住在高雄市戶籍地，業據被告供承在卷。而本
      件指定被告應於94年3 月23日報到之教育召集令，並未確
      實送達於被告乙情，亦有召集令交付通知書、團管區司令
      部列管後備軍人行方不明、遷出未報移送法辦年籍表、教
      育召集令各1 紙附卷可參。是被告遷移居住處所，未依規
      定申報，致召集令無法送達於被告之事實，洵堪認定。
    (2)被告自93年9 月間起搬離高雄市戶籍地返回美濃，於進展
      水電行當學徒，迄今仍在職乙節，業據證人甲○○到庭證
      述明確（見本院卷第29、30頁），並有在職證明書1 紙附
      卷可佐。是被告辯稱其於93年9 月間即搬離高雄市戶籍地
      ，應堪採信。被告係後備軍人固應知悉其有戶籍遷出遷入
      或住址變更申報之義務，然其稱係因與家人不和，所以搬
      到高雄，並將戶籍設在高雄租屋處，嗣後在高雄找工作不
      順利，又搬回美濃，但因工作太忙，忘記將戶籍遷回美濃
      。縱其未依法申報而有疏失，但是否出於避免召集之意圖
      ，仍非無疑。尚難僅以其自行遷移住處未加以申報，即推
      認主觀上有避免召集處理之意圖。是依公訴人所舉之現存
      證據，不足以證明被告遷移居住處所不報之目的，係出於
      避免召集處理之意圖。
五、綜上所述，被告對其居住處所遷移不報，致召集令無法送達
    之事實，縱有認知及容任其發生之故意，然其所為，目的是
    否係出於避免召集處理之意圖，依客觀證據，尚不足以證明
    被告有何「意圖避免召集處理」之主觀不法要素，難認被告
    有前開妨害兵役犯行，本件即屬不能證明被告犯罪，依法應
    為無罪之諭知。
據上論斷，應依刑事訴訟法第452 條、第301 條第1 項，判決如
主文。
本案經檢察官丙○○到庭執行職務。
中　　華　　民　　國　　94　　年　　11　　月　　25　　日
                  刑事第一庭    審判長法  官  黃建榮
                                      法  官  方百正
                                      法　官  陳宛榆
以上正本證明與原本無異。
如不服本判決，應於判決送達後10日內，向本院提出上訴狀。
中　　華　　民　　國　　94　　年　　11　　月　　29　　日
                                      書記官  劉企萍
